【裁判字號】    98,台上,3829
【裁判日期】    980709
【裁判案由】    常業贓物
【裁判全文】
最高法院刑事判決            九十八年度台上字第三八二九號
上  訴  人  甲○○
                    13號
選任辯護人  李國禎律師
            唐淑民律師
上  訴  人  乙○○
上列上訴人等因常業贓物案件，不服台灣高等法院台南分院中華
民國九十七年九月十七日第二審更審判決（九十七年度上更(一)字
第二一三號，起訴案號：台灣嘉義地方法院檢察署九十四年度偵
字第五一八六號、九十五年度偵字第三五○三號），提起上訴，
本院判決如下：
    主  文
上訴駁回。
    理  由
按刑事訴訟法第三百七十七條規定，上訴於第三審法院，非以判
決違背法令為理由，不得為之。是提起第三審上訴，應以原判決
違背法令為理由，係屬法定要件。如果上訴理由書狀並未依據卷
內訴訟資料，具體指摘原判決不適用何種法則或如何適用不當，
或所指摘原判決違法情事，顯與法律規定得為第三審上訴理由之
違法情形，不相適合時，均應認其上訴為違背法律上之程式，予
以駁回。本件上訴人甲○○上訴意旨略稱：(一)、修正前刑法第三
百五十條之常業贓物罪，係以犯同法第三百四十九條之普通贓物
罪為常業者，為其構成要件；而普通贓物罪則有收受、搬運、寄
藏、故買及牙保贓物等態樣。甲○○所犯贓物罪之態樣為何，自
應於事實欄明確認定，再於理由中敘述所憑之證據及認定之理由
，而後在主文內明確諭知，方始前後符合，及事實與理由一致。
原判決主文固諭知甲○○犯常業贓物罪，然所犯常業贓物之態樣
如何，究與刑法第三百四十九條第一項、第二項所列何罪名之構
成要件該當，並未記載周全，自欠完備而有不當。又原審既採信
黃靜女不知買賣堆高機之事，對車子的事也不懂，未參與或介入
公司經營，則其前往台灣雲林監獄接見甲○○時，如何能告知公
司買賣堆高機之相關情事？若甲○○確能於監獄中遙控公司營運
狀況，豈能容任公司於甲○○在監期間沒什麼賺錢，致公司帳款
餘額僅剩新台幣（下同）三萬五千五百十八元？原判決以黃靜女
之證述，認定甲○○知悉乙○○買賣贓物之事，而屬共犯，前後
理由自有矛盾。況黃靜女已證稱乙○○賣公司剩下來的車，不知
甲○○服刑期間有無買堆高機之事；乙○○亦證稱黃靜女、李明
憲不知其購買堆高機之事各等語，可見黃靜女對乙○○究與何人
進行堆高機交易，完全不知情，何能藉接見之機會告知甲○○買
賣堆高機之事？原判決所持理由，顯與卷內證據有違。(二)、乙○
○對甲○○是否知悉其買賣贓物一事，在警詢時、第一審、原審
更審前及原審此次更審中，均證稱甲○○當時人在監獄裡，並不
知情，薛榮輝係甲○○入監服刑後，才開始來賣車。雖又證述甲
○○服刑時叫他幫忙看店，甲○○大概跟他說什麼車型多少錢，
整理好大概可以賣多少錢等語，但僅憑該證言，似無法確定甲○
○所交代者，即係向薛榮輝父子買賣贓物事宜，蓋甲○○擔任負
責人之庚峻企業有限公司（下稱庚峻公司），係以中古堆高機買
賣及修理為業。案發之時，現場即另有十餘部合法買賣之堆高機
，是庚峻公司既係以上開事項為業，而非專藉買賣贓物以營利，
焉能以甲○○於入監執行前交代乙○○看店，逕行推認甲○○所
交代者即為買賣贓物事宜？且庚峻公司既係以購入中古堆高機，
進行整理後出售，而賺取其中差價為業。購入之堆高機均為未經
整理之中古機械，其價格自較市價為低，豈能以此推論甲○○於
入監服刑前所交代之事，係以買賣贓物之方式維持公司營運？又
李明憲在警詢時之陳述，亦無法證明甲○○所交代乙○○負責者
，即為買賣贓物事宜，原判決依其證詞認定甲○○有常業贓物犯
行，自有未當。(三)、乙○○係甲○○入監服刑前找來負責堆高機
之買賣業務，屬庚峻公司員工，其按月自黃靜女手中領取薪資，
似與常情無違。況其每月所領取之薪資不過二萬元，並未另行領
有業績獎金，自無甘冒鉅大風險而受甲○○指示故買贓物之理。
至乙○○持黃靜女所開立之李周任支票支付購買堆高機價款，本
屬事理之常，否則乙○○憑何進行堆高機之交易及維持庚峻公司
營運？原審據此推論甲○○有故買贓物為常業之犯行，似有未妥
，而有判決不備理由、判決理由矛盾及採證違法等違誤。上訴人
乙○○上訴意旨略稱：(一)、乙○○係因甲○○入監服刑，受僱前
往看店，甲○○曾告以「薛榮輝有在賣堆高機，如果公司需要可
以向他買」，乃遵照老闆旨意辦理，起初並不知薛榮輝售予庚峻
公司之機具係屬贓物，約過半年察覺有異，經向薛榮輝探詢方知
為盜取之物，然學歷不高、選擇不當，為圖三餐溫飽，加之受僱
於人，亦莫可奈何，始遵甲○○指示向薛榮輝購買贓物。是乙○
○係何時知悉薛榮輝之堆高機係贓物而故買？究係於甲○○入監
服刑代處理庚峻公司業務，單獨向薛榮輝等購買堆高機，薛榮輝
說要交付讓渡書、報單而未交出之後，或嗣後薛榮輝告知堆高機
係行竊所得，始知係贓物？抑或於甲○○入監服刑前向薛榮輝等
購買堆高機時，即知情而與甲○○有故買贓物之犯意聯絡？均堪
置疑，原判決未究明釐清，即遽認乙○○自民國九十二年十一月
二十八日甲○○入監服刑前，受甲○○之託處理庚峻公司業務起
，與甲○○有故買贓物之犯意聯絡，尚嫌速斷。且既採憑乙○○
於原審供述：甲○○交代可向薛榮輝買受堆高機，起初薛榮輝曾
說要交付讓渡書及報單等證明文件，卻皆無為之，後亦告知係偷
竊而得之供述證據，復認應受甲○○之託處理庚峻公司業務起，
即與甲○○有故買贓物之犯意聯絡，理由前後矛盾。又吳文筆所
證與乙○○之供述不符，原判決亦未釐清吳文筆究係何時載運堆
高機至乙○○處？係薛榮輝說要交付讓渡書、報單而未交出之後
，或嗣後薛榮輝告知堆高機係行竊所得，始知係贓物？受薛榮輝
之囑載運堆高機至乙○○處者只有吳文筆一人或尚有他人？等各
情，有理由欠備及調查未盡之違誤。(二)、原判決就乙○○所購堆
高機，有無係因贓物與否而獲利不同？是否另有合法之堆高機交
易及比例為何？等攸關所犯是否常業贓物罪各情，均未詳加衡酌
，遽認乙○○係常業贓物之共犯，自嫌速斷而有適用法則不當之
違法。又原判決認乙○○與甲○○基於犯意之聯絡，自甲○○九
十二年十一月二十八日入監服刑時起，受甲○○指示，向薛榮輝
洽購堆高機，而有故買贓物之行為分擔。然理由中說明共同正犯
之成立，只須具有犯意之聯絡，行為之分擔，既不問動機起於何
人，亦不必每一階段犯行，均經參與，乙○○與甲○○有犯意聯
絡，雖非自始參與，亦無礙其共同正犯之認定云云。前後似有矛
盾，且既尚無證據足證乙○○於甲○○入監服刑前，有與甲○○
共同基於犯意聯絡，而為故買贓物之行為分擔，則乙○○究係何
時知贓而故買即有疑義。原判決認定上訴人等故買贓物時間長達
數年，即乏實據，且未考量乙○○受僱於甲○○，未因故買贓物
而獲不法利益，有認事不憑證據之瑕疵。復未就乙○○何時有贓
物之認識等共同正犯之犯意聯絡始期，及有無逾越合同意思範圍
等尚未明瞭事項調查，自屬調查未盡。(三)、縱認乙○○有誤罹刑
章之處，惟其犯罪情節並非重大。且乙○○迭經警詢、偵查及審
判程序，精神已承受重大痛苦，悔恨交加，經此教訓，實無再犯
可能。原判決未審酌乙○○犯後態度良好，行為惡性顯非重大，
犯罪情狀尚有可憫恕之處，而從輕量刑，亦未為緩刑之宣告，適
用法則自有未當云云。
惟查：原判決綜合全案證據資料，本於事實審法院職權推理之作
用，認定上訴人等確有向薛榮輝故買堆高機贓物並恃以為業之犯
行。因而撤銷第一審之判決，改判論處上訴人等犯常業贓物罪刑
（均累犯，甲○○處有期徒刑二年二月，減為有期徒刑一年一月
；乙○○處有期徒刑一年六月，減為有期徒刑九月），已詳細說
明其採證認事之理由。所為論斷，亦俱有卷證資料可資覆按。且
查：有罪判決之主文記載，茍依被告所犯刑罰法條之規定，將犯
罪構成要件予以揭示，即令有欠周全，然其援用之科刑法條並無
錯誤，與事實理由亦相連貫，即難遽指違法。原判決認上訴人等
有共同故買堆高機贓物為常業之犯行，係犯修正前刑法第三百五
十條之罪之共同正犯。雖於主文僅分別記載上訴人等「犯常業贓
物罪」，就上訴人等所犯該罪之共同行為態樣部分，均未於主文
內明確記載，致未臻周詳；然其所揭示上訴人等之犯罪構成要件
，與事實記載及理由論述，尚無不相一致之情形，所援用之共同
正犯及科刑法條，亦均無錯誤。是原判決上開主文記載之瑕疵，
既於判決本旨不生影響，仍不得執以據為上訴第三審之適法理由
。又證據之取捨及證據之證明力如何，由事實審法院依其調查證
據所得心證，本其確信自由判斷，茍不違反經驗法則或論理法則
，即難遽指違法。原判決已說明依憑上訴人等之供述及乙○○在
原審交互詰問時之供證，薛榮輝、薛玠助在偵查中及第一審之證
言，原判決附表（下稱附表）一編號二十四以後各失竊堆高機之
被害人等及李明憲、余美惠在警詢時之陳述，黃靜女在原審之證
言，卷附上揭被害人等之報案三聯單、查獲照片、搜索扣押筆錄
、扣押物品清單、台灣雲林監獄接見紀錄卡，並其餘案內所有證
據，本於調查所得心證，分別定其取捨，而憑以認定上訴人等確
有向薛榮輝、薛玠助購買附表一編號二十四至一二二（其中編號
二十四至三十八部分，乙○○未參與）所示贓物之依據；並說明
乙○○於原審證稱甲○○在服刑中，不知其向薛榮輝、薛玠助買
堆高機之事云云，究如何無足憑採之理由。此係事實審法院採證
認事之職權行使，難謂有違反證據法則、判決不備理由、適用法
則不當，或應於審判期日調查之證據而未予調查之情形。茲上訴
意旨就原審之論斷，既未依據卷內資料，具體指摘有如何違背法
令之情形，或以黃靜女對乙○○所為堆高機買賣不知情，不可能
藉接見機會告知甲○○買賣堆高機之事，甲○○入監服刑前交代
乙○○看店，不能據為不利甲○○所交代者即為故買贓物之認定
；或以吳文筆所證與乙○○之供述不符，原判決未考量乙○○受
僱於甲○○，並無因故買贓物而獲不法利益云云。據以指摘原判
決違法，係以自己片面主觀之自我說詞，對原審採證認事之適法
職權行使，并已於判決內說明之事項，漫事指摘，復為單純之事
實上爭辯，難認係適法之第三審上訴理由。再者，原判決係認定
乙○○就附表編號三十九至一一八號及一一九至一二二號等所示
期間，與在監服刑或已出獄之甲○○基於常業故買贓物之犯意聯
絡，或由乙○○依甲○○指示，向薛榮輝洽購上開附表編號所示
之贓物堆高機（甲○○在監期間），或與甲○○共同向薛榮輝故
買該贓物（甲○○出獄後），理由中並為相同之論述（見原判決
第三頁第二二至二八行、第七頁第十七至二十行、第九頁第十六
至二四行、第十二頁第十八行至第十四頁第二行），並非謂乙○
○係於薛榮輝未依約交付讓渡書等證明文件後，始知悉薛榮輝所
出售之堆高機為贓物。是原判決就乙○○與甲○○係常業贓物罪
共同正犯之論述，即無乙○○上訴意旨指稱之違法。而原判決為
刑罰之量定時，已敘明係以上訴人等之責任為基礎，斟酌刑法第
五十七條各款所列情形，為科刑輕重標準之審酌，所量定之刑罰
既均未逾依累犯加重後之法定刑度，即不得遽指為違法。且宣告
緩刑與否，乃法院得依職權自由裁量之事項，原審斟酌情狀未宣
告緩刑，既不違背法令，乙○○自不得以未諭知緩刑，據為提起
第三審上訴之理由。其餘上訴意旨所執各詞，原判決或已在理由
中論斷綦詳，並無上訴意旨所指之違法情形；或係以自己主觀之
說詞，就原審採證認事之職權行使或與犯罪構成要件無涉之枝節
，再為事實之爭執，依首開說明，亦均難認係適法之第三審上訴
理由。其等之上訴違背法律上之程式，應予駁回。
據上論結，應依刑事訴訟法第三百九十五條前段，判決如主文。
中    華    民    國  九十八  年    七    月    九    日
                      最高法院刑事第六庭
                          審判長法官  謝  俊  雄
                                法官  陳  世  雄
                                法官  魏  新  和
                                法官  吳  信  銘
                                法官  徐  文  亮
      本件正本證明與原本無異
                                      書  記  官
中    華    民    國  九十八  年    七    月   十四   日
                                                Ａ


司法院資訊處製作；財團法人民間司法改革基金會備份。
